最高法院刑事判決　　　　　　九十四年度台上字第一七三八號
　　上　訴　人　台灣高等法院高雄分院檢察署檢察官
　　上　訴　人
　　即　被　告　己○○
　　　　　　　　　　　　樓
　　　　　　　　戊○○
　　　　　　　　丁○○
　　　　　　　　　　　　號7樓.
　　共　　　同
　　選任辯護人　歐宇倫律師
　　被　　　告　乙○○
　　　　　　　　丙○○
　　　　　　　　　　　　弄16.
　　　　　　　　甲○○
　　　　　　　　庚○○
　　上 列一 人
　　選任辯護人　康進益律師
　　　　　　　　王國論律師
上列上訴人等因被告等違反貪污治罪條例等罪案件，不服台灣高
等法院高雄分院中華民國九十三年三月二日第二審判決（九十二
年度上訴字第三九七號，起訴案號：台灣高雄地方法院檢察署八
十八年度偵字第一一二七九號），提起上訴，本院判決如下：
    主  文
原判決撤銷，發回台灣高等法院高雄分院。
    理  由
本件原判決認定(一)、上訴人即被告戊○○係普登系統工程股份有
限公司（下稱普登公司）實際負責人，上訴人即被告己○○係普
登公司前董事長，上訴人即被告（以上上訴人即被告，下均稱被
告）丁○○係普登公司董事，普登公司欲參與投標中國石油股份
有限公司（下稱中油公司）液化天然氣工程處（下稱液化天然氣
工程處）於民國八十一年五月間辦理「永安液化天然氣廠碼頭監
控第二期工程」（即ＣＰＣ/ＬＮＧTRRMINAL PROJECT
PAASENULL 2，下稱第二期碼頭工程），採購案工程編號ＣＰＣ2
2310，招標案號NOＧＦ4─810701之儀器採購案，開標前，己○
○指示丁○○向不知情之恆豐工程股份有限公司（下稱恆豐公司
）負責人莊鍾英取得印有該公司圓形戳章之空白工程報價單後，
丁○○、己○○即基於共同行使偽造報價單私文書之犯意聯絡，
未經莊鍾英之同意，於八十一年二月二十八日，在台北市○○○
路○段二十三號十樓之二普登公司內，由丁○○負責報價單內「
Ａ」項目之整合控制及資料蒐集系統（INTEGRATED CONTOR&DAT
A ACQUISITION SYSTEM）、軟體部分之價格估算，「Ａ」項目之
硬體部分及「Ｂ」、「Ｃ」項目之複價及工程總價，則由己○○
提供，再交由普登公司不知情之職員，以打字方式列印在報價單
上，記載工程總價為新台幣（下同）一億三千八百十二萬元，二
人共同偽造該份報價單後，由己○○持至液化天然氣工程處，交
予儀電組組長李文章做為工程之底價參考，足生損害於恆豐公司
與莊鍾英。(二)、普登公司欲參與投標液化天然氣工程處於八十三
年間所辦理之可攜式無線電資料監控系統採購工程（工程編號4A
─0002，下稱可攜式無線電採購工程），由戊○○向不知情之璟
羽有限公司（下稱璟羽公司）負責人羅敬顏借用璟羽公司牌照為
主標，由丁○○向不知情之李麗虹借用倩碧有限公司（下稱倩碧
公司）牌照為陪標，另以普登公司之牌照為陪標，嗣由璟羽公司
得標後，戊○○明知其向羅敬顏借用之璟羽公司牌照僅能使用於
標取工程，竟基於偽造工程合約書私文書之犯意，未經羅敬顏及
普登公司名義負責人己○○之同意，於八十四年三月間某日，在
台北地區某處，利用某不知情之不詳姓名年籍刻印店師傅，偽刻
璟羽公司及羅敬顏之印章各一枚，並於八十四年三月十日，在台
北市○○路○段二六五巷二十一弄十九號璟羽公司內，擅自以璟
羽公司羅敬顏及普登公司己○○之名義，分別蓋用璟羽公司、羅
敬顏、普登公司、己○○之印章，而偽造璟羽公司與普登公司關
於液化天然氣工程處可攜式無線電採購工程之工程合約書，將璟
羽公司所標取之工程轉包予普登公司承作，足生損害於璟羽公司
、羅敬顏、普登公司、己○○等情。又以公訴意旨另指稱：（一
）被告甲○○係中油公司永安液化天然氣工程處（下稱永安工程
處）儀電組組員，與該組組長李文章（通緝中）負責儀電器材採
購之申請、規格與標單之設計及底價之訂定，均係依據法令從事
公務之人員；緣永安工程處於八十一年五月間辦理上揭第二期碼
頭工程之儀器採購案，由該處儀電組負責設計及申請採購，並由
李文章、甲○○負責辦理。又被告己○○、丁○○前任職於光正
工業股份有限公司（下稱光正公司），光正公司曾標取該處碼頭
工程第一期之採購及施工作業，被告己○○、丁○○均曾參與第
一期之工程業務，並與李文章、甲○○熟識，且得知永安工程處
將發包第二期碼頭工程之儀器採購。二人於離開光正公司之後，
與被告戊○○另籌組普登公司，在得知永安工程處第二期碼頭工
程儀器採購案即將發包，且由李文章、甲○○負責承辦此採購案
業務，而光正公司又有意且積極爭取參與第二期碼頭工程之採購
、施作，被告戊○○、己○○、丁○○、丙○○竟思不以正當之
方式競標該工程採購案，與李文章、甲○○共同基於以綁標、圍
標之方式舞弊標取該工程之採購，先由李文章於設計招標規範時
，配合被告己○○、丁○○提供之規範進行綁標，於工程招標規
範中（一）電腦監控系統（ICDA）部分之第二之五、三之一、三
之三、三之四、三之五、三之六、四之一、四之二、四之三節加
以設限，致國內、外設備供應商僅有新加坡ROSEMOUNT LTD公司
之RS3系統始完全符合其規格。（二）船舶靠岸聲納系統（
DOCKING SONAR SYSTEM，簡稱DSS）部分第四之一節加以設限，
致國內外供應商僅有新加坡SMRAD PTE LTD公司之系統始完全符
合其規格。而被告己○○、丁○○則事先與新加坡ROSEMOUNT
LTD及SMRAD PTE LTD二家公司談妥取得台灣之獨家授權。原曾參
與第一期工程之光正公司得知招標規範後，經研究發現，僅該二
家新加坡公司之規格始符合該採購案之規範要求，乃向該二家新
加坡公司詢價，惟該二家新加坡公司以已與台灣某公司達成協議
而拒絕向光正公司報價，致光正公司無法取得該二家新加坡公司
之授權，競標資格受限，乃透過林明正律師具函提出綁標之抗議
，惟李文章、甲○○為使己○○、丁○○、戊○○、丙○○得標
，仍堅持依原規範招標。被告己○○乃於開標前，指示被告丁○
○向不知情且並無承攬該工程採購與施作能力之恆豐公司負責人
莊鍾英取得該公司空白之工程報價單後，於八十一年二月二十八
日，在台北市○○○路○段二十三號十樓之二普登公司內於報價
單上記載工程總價為一億三千八百十二萬元，並由被告己○○持
至永安工程處，交予李文章做為工程之底價參考，李文章收受己
○○交付之偽造恆豐公司報價單後，即在永安工程處儀電組辦公
室內交付被告甲○○，二人均未向恆豐公司查詢該報價單之真實
性，且亦未依規定向三家以上之廠商詢價比較或取得三家廠商以
上之報價單，即由李文章指示被告甲○○依據該報價單上所載之
總價打八折估算為預算金額，被告甲○○即依李文章之指示，以
當時之匯率美元兌換新台幣比值一比二十五點一之方式，換算成
美元後，再乘以零點八作為預算金額，折合為美金四百四十萬二
千三百三十元，並呈報李文章批示後送請總公司之材料處，由承
辦人即不知情之吳淑美依據該採購工程請購單所載美金四百四十
萬元，按當時美金匯率二十五點一九換算，預估底價為美金四百
三十八萬六千元，再簽報上級核示後，委請中央信託局購料處共
同會核，決定招標底價為美金四百二十九萬元辦理採購。該採購
工程採為二段標，於八十一年八月十五日開規格標，開標前，被
告己○○、丁○○、戊○○、丙○○共同商議，決定由被告戊○
○透過不知情之兄葉宗麟，向不知情之羅敬顏借用璟羽公司之牌
照為主標，另由被告丁○○向不知情之李麗虹、王永霖分別借用
台灣優仕灣有限公司（稱台灣優仕灣公司）、擎傑企業有限公司
（下稱擎傑公司）牌照，被告丙○○向不知情之金祖根借用六合
安全工程有限公司（下稱六合公司）牌照做為陪標，共同參與規
格標，至八十一年八月二十日開價格標，渠等準備之押標金則每
人負責一家，投標單亦由每人分別書立。八十一年八月二十日開
標前二日，光正公司即因參與「大林廠ROC區域外儀器工程」承
攬施工，被評核分數不及格而遭停止投標權三個月，致無法參與
本件採購工程之投標。至八十一年八月二十日開標日，即由璟羽
公司以底價美金四百十六萬五千九百三十四元得標，再經自願價
為美金四百零四萬零九百五十六點零四元決標。開標之後，擎傑
公司之押標金一百二十萬元退還該公司在第一商業銀行民生分行
第00000000000號帳戶，再開立八十一年十一月二十七日，第0
000000號支票指名給付戊○○，經戊○○存入彰化商業銀
行長安分行第00-00000-0號帳戶內。六合公司之押標金退還於八
十一年十一月二十六日，存入該公司在上海商業銀行松山分行第
0000000-000000-0號帳戶內，並於翌日簽發該行支票第四五六三
四號，面額一一五萬元交給被告戊○○，由被告戊○○在前述帳
戶內提示兌領。台灣優仕灣公司之押標金一百二十萬元退還後，
於八十一年十一月二十四日存入華南商業銀行世貿分行第
000000000000號帳戶內（該公司為被告戊○○借牌號之公司），
璟羽公司之押標金則做為履約保證金之一部分。李文章與被告甲
○○、己○○、丁○○、戊○○、丙○○即以此方式，共同舞弊
取得該採購工程。（二）被告庚○○亦係永安工程處儀電組組員
，與該組組長李文章負責電器材採購之申請、規格與標單之設計
及底價之訂定，均係依據法令從事公務之人員，被告戊○○則係
普登公司之實際負責人；緣永安工程處天然氣廠使用之ＬＮＧ船
船上張力指示器故障頻繁，連線不易，設備費用太高且笨重攜帶
不易，擴充性不佳，緊急脫離不易，且安全性較差，該廠工務課
乃於八十三年五月間，由陳金德提出利用無線電傳輸電腦操作之
改善計畫，預估經費約為二十五萬元左右，並於八十三年五月間
，向曾經在台中港安裝實績及常期與該廠合作讀取資料之成功大
學水利及海洋工程系詢價，該學系預估採購價格為八十三萬九千
五百元。嗣陳金德即多次與被告庚○○商討上開器材之採購事宜
，詎被告庚○○得知有該項器材採購案後，即改由儀電組負責設
計及申請採購，並由李文章、庚○○負責辦理（即中國石油公司
液化天然氣工程處可攜式無線電資料監控系統採購案，工程編號
4A─002，下稱可攜式無線電採購工程）。八十三年底至八十四
年間，李文章、庚○○明知該採購之器材在國內可以詢價採購，
竟與被告丁○○、戊○○、乙○○共同基於以浮報採購價額之舞
弊方式，讓被告丁○○、戊○○、乙○○標取該採購工程之犯意
，由李文章、庚○○在內購器材採購理由說明書內登載所請採購
之器材「本地無產製」，擬予「內購外貨」方式辦理，並由李文
章通知庚○○，在永安工程處向被告丁○○、戊○○表示，該處
使用之有線電式繫纜鉤監控系統不方便使用，該處欲辦理招標採
購，請其提供資料，被告丁○○得此訊息後，即直接透過澳洲
HARBOUR公司新加坡代理商聯絡該公司，由該公司將「無線電纜
鉤資料顯示系統」寄予被告丁○○取得資料後，即攜往永安工程
處向李文章、庚○○簡報。嗣李文章、庚○○未向其他三家以上
之廠商詢價，即由被告庚○○傳真一份記載採購名稱、規格、數
量、單位等資料之報價單予丁○○，通知被告丁○○，被告丁○
○取得報價單，即向被告戊○○請示後，以普登公司名義製作一
份五百萬元之報價單，八十四年一月間李文章、庚○○取得普登
公司之報價單之後，亦未再向其他廠商詢價，並參考工務課預估
之價格、使用需求及該課向成功大學水利海洋工程學系之詢價結
果，即以該採購時間急迫，且牽涉智慧財產權價錢較貴為由，由
李文章指示被告庚○○參考丁○○提供之報價單上所載之總價額
刪減十萬元後，將採購工程底價定為四百九十萬元，並轉報不知
情之秘書處核定底價，秘書處承辦人廖順訓在審核時，發現採購
價格過高，即質疑被告庚○○何以價格會如此貴，被告庚○○即
以牽涉智慧財產權為由矇騙廖順訓，致秘書處只能根據李文章、
庚○○所提供之價格定採購底價為四百五十五萬元。李文章同時
並指示被告庚○○通知丁○○已準備該標，被告丁○○得此訊息
之後，會同被告戊○○、乙○○研商，並決議由被告戊○○向不
知情之羅敬顏借用璟羽公司牌照為主標，另由被告丁○○向不知
情之李麗虹借用倩碧公司牌照，另以普登系統工程有限公司之牌
照陪標，三家公司之押標金（每家二十五萬元）由戊○○提供，
三人並分工書寫投標單及投標價格，八十四年二月七日開標時，
由被告戊○○代表璟羽公司，被告丁○○代表普登公司，被告乙
○○代表倩碧公司出席，當日因已無其他廠商參與競標，即由璟
羽公司以四百四十七萬九千九百六十元得標，渠等共同以此方式
舞弊圍標取得該採購工程。被告丁○○、乙○○領回之押標金則
交由被告戊○○兌領。嗣被告戊○○派丁○○至新加坡領回整套
價格為十四萬五千八百八十元之設備，入關時以普登公司之名義
申請報關，再改以璟羽公司名義進入，以符合契約外購之規定，
核計與得標金額相差四百三十三萬四千零八十元等情，因認被告
己○○、戊○○、丁○○、乙○○、丙○○、甲○○、庚○○七
人（下稱被告七人）均係犯貪污治罪條例第四條第一項第三款之
罪，己○○、丁○○所犯該貪污治罪條例之罪與其二人所犯行使
偽造私文書罪有方法結果之牽連關係，經審理後，認為不能證明
被告七人被訴犯上揭貪污罪，因而維持第一審論處己○○、丁○
○共同行使偽造私文書，論處戊○○偽造私文書罪刑，而就丁○
○被訴於可攜式無線電資料監控系統採購工程違反貪污治罪條例
部分及戊○○被訴違反貪污治罪條例部分以及甲○○、庚○○、
乙○○、丙○○被訴違反貪污治罪條例部分均諭知無罪之判決，
且就己○○、丁○○被訴就第二期碼頭工程違反貪污治罪條例部
分，於判決理由欄明不另為無罪諭知之理由，固非無見。
惟查：(一)原判決論處己○○、丁○○二人共同行使偽造私文書部
分，固已明所依憑之證據及理由，惟其二人於原審曾辯稱：莊
鍾英於八十七年三月五日於受法務部調查局（下稱調查局）調查
員訊問時，供承系爭報價單（即原判決認定由己○○、丁○○偽
造行使之前揭恆豐公司名義之報價單）之形式為真正，並坦承以
前即曾提供該公司空白報價單予普登公司對外報價之用，顯見渠
等執恆豐公司名義之報價單向中油公司報價，未逾恆豐公司授權
範圍，其二人所為應不構成行使偽造私文書罪云云，戊○○於原
審亦曾辯稱：羅敬顏既同意出借其璟羽公司之牌照，依業界習慣
，當可視為概括授權由伊以璟羽公司名義與第三人訂立各項與標
取工程有關之契約，伊之所為應不構成偽造文書罪云云（見附於
原審上訴字卷(一)第九十三頁至第九十五頁之上訴理由狀記載），
究竟己○○、丁○○、戊○○有無獲概括授權，攸關渠等偽造私
文書犯行之成立，原審未予釐清，遽予判決，即嫌速斷。(二)關於
甲○○、己○○、丁○○、戊○○、丙○○五人（以上五人下稱
甲○○等五人）被訴與李文章共六人相互勾結以綁標、聯合圍標
及未依規定程序辦理，私相授受報價單等舞弊方式標取第二期碼
頭工程，甲○○等五人涉犯貪污治罪條例第四條第一項第三款之
罪部分：原審主要係以甲○○、己○○、丁○○、戊○○、丙○
○等人於法院審理中否認犯行，以及上開工程之採購作業，係中
油公司委由中央信託局購料處代辦採購，中油公司不論就該工程
規格或底價之核定，均有層層之審核程序加以管制，最後係由中
油總公司、中央信託局購料處及審計部共同會核核定，尚非基層
之中油公司液化天然氣儀電組組長李文章或組員甲○○可以左右
或操控，己○○等人自不可能與無底價制定、決策權之李文章、
甲○○有何共謀舞弊之情事，且本件採購案係委由中央信託局購
料處以公開招標方式辦理，相關招標事項概屬公開資訊，任何人
均可加以查詢，己○○等人透過公告而知悉該工程招標案並參與
投標，尚無可議等情，資為論定不能證明甲○○等五人有被訴貪
污犯行之論據。然依中油總公司採購師吳淑美於調查局南部機動
組陳述稱：「……因中油液工處申請本件採購案所提出之『國外
器材請購單』上第十九項上『本物資以前曾否標購？』在『否』
上打勾，我無其他資料可供參考，只好根據中油液工處所提供之
建議底價加以核定招標底標，未加以刪減，至於所提供之底價是
否有浮編，負責編定底價之中油液工處人員比較清楚，本材料處
無法知悉」等語（偵字第一一二七九號偵查卷第七十一頁背面、
第七十二頁），吳淑美上揭供述是否屬實，得否採為證據？液化
天然氣工程處建議之底價是否為本件工程中油總公司與中央信託
局核定底價之重要參考依據，仍有待釐清、審究。又被告甲○○
於受調查局調查員訊問及於檢察官偵查中亦已供承：上揭碼頭工
程之採購案是李文章指示伊辦理申請採購作業，並私下提供恆豐
公司八十一年二月二十八日之報價單給伊，指示伊逕依該報價總
額打八折做為底價，渠等並未按規定向三家以上之廠商詢價，伊
亦未向恆豐公司查詢報價單之真假及向其他公司詢價，即依李文
章之指示，以當時之美金匯率乘零點八，計算工程底價為美金四
百四十萬元等語（同上偵查卷第五十七頁至第六十二頁、第二二
四頁至第二二五頁），倘甲○○該部分供述屬實，則甲○○是否
有公訴意旨所指與其他共犯己○○等人勾串，私自收受報價單，
憑以決定參考底價，而未依規定向三家以上廠商詢價，亦即經辦
公用工程未依規定決定參考底價之舞弊犯行，即有進一步調查釐
清之必要。又公訴人已於起訴書就己○○、丁○○、戊○○、丙
○○等人如何商議，如何向不知情之其他公司負責人借用公司牌
照，用以圍標上揭工程，終由璟羽公司標得本件工程等情，明
所依憑之事證綦詳，究竟己○○、丁○○、戊○○、丙○○與李
文章、甲○○是否有相互勾串，以李文章私下收受己○○偽造恆
豐公司名義之報價單，再指示知情之甲○○將之打八折，憑以作
為工程預算金額之價格，再由己○○等人以圍標方式標取本件工
程，因而有被訴貪污犯行？原審未就上揭不利於甲○○等五人之
事證，加以調查，並明取捨判斷之心證理由，徒以前揭論據作
為甲○○等五人就本件工程，無被訴貪污犯行之論據，不無查證
未盡及理由不備之違誤。(二)關於庚○○、戊○○、丁○○、乙○
○等四人（下稱庚○○等四人）被訴與李文章共五人就可攜式無
線電器材採購工程，相互勾串，推由李文章、庚○○，未依照規
定向三家以上廠商詢價，逕以普登公司浮報之價格作為底價參考
依據而擬定底價，再轉報不知情之上級機關核定底價，並由戊○
○、丁○○、乙○○向不知情之其他公司負責人借用牌照，圍標
標得該工程，庚○○等四人涉犯貪污治罪條例第四條第一項第三
款之罪部分，公訴人於起訴書就認定庚○○等四人上揭犯行所依
憑之證據，述甚詳；原判決並未就庚○○等四人是否有與李文
章相互勾串以圍標舞弊方式，使戊○○、丁○○、乙○○標得該
採購工程部分加以論斷，遽認不能證明庚○○等四人該部分被訴
貪污犯行，已有未合；且原判決主要係以本件採購工程之產品，
與成功大學水利及海洋工程系提供估價之產品有異，且丁○○於
調查局已供稱璟羽公司為此項採購產品，已實際支付澳洲
HARBOUR公司美金六萬元，至於報關時申報以十四萬五千八百八
十元完稅係為避稅等語，查與事實相符，足認庚○○等四人無被
訴浮報採購價格等情，作為論定庚○○等四人無被訴勾串浮報採
購價格之論據。然證人即永安液化天然氣廠工務課技術員陳金德
於受調查局調查人員訊問時已證稱：上開採購工程之產品，原由
伊規劃，價格伊請成功大學水利及海洋工程學系估價，初估價格
為八十四萬元左右，伊認為合理價應為二十五萬元左右，該採購
器材發包採購後，已於八十四年八月間移交本廠使用，該系統本
廠於接收後，我發現與我原先規劃之系統架構相同等語（他字第
二十二號偵查卷第七十六頁、第七十七頁），倘該發包採購之器
材與陳金德原先規劃之架構確屬相同，何以價格差異如此懸殊（
採購底價為四百九十萬元）？又第一審卷內所附中央信託局台北
分局出具之璟羽公司匯出匯款申請書回條二紙（附於第一審訴字
卷第四六三頁、第四六四頁），並無收款人為澳洲HARBOUR公司
之記載，似不足作為丁○○所稱：伊以璟羽公司名義支付澳洲
HARBOUR 公司美金六萬元作為本件採購物品貨款之證據。實情如
何？究竟丁○○等人採購本件器材支付出賣人款項究為若干？庚
○○等四人有無與李文章相互勾串，就採購本件器材浮報價格之
舞弊犯行？原審未詳予調查釐清，遽為判決，亦有查證未盡之違
誤。綜上所述，檢察官就被告七人被訴貪污犯罪部分以及己○○
、丁○○、戊○○三人各就不利於己之偽造私文書部分，提起第
三審上訴，指摘原判決不當，均屬有理由，應認原判決有撤銷發
回更審之原因。原判決就己○○、丁○○不另為無罪諭知部分，
基於審判不可分之原則，應併予發回。
據上論結，應依刑事訴訟法第三百九十七條、第四百零一條，判
決如主文。
中　　華　　民　　國　九十四　年　　四　　月　　七　　日
                      最高法院刑事第十庭
                          審判長法官  陳　正　庸
                                法官  賴　忠　星
                                法官  王　居　財
                                法官  林　開　任
                                法官  林　立　華
      本件正本證明與原本無異
                                      書  記  官
中　　華　　民　　國　九十四　年　　四　　月　 十九 　日
                                                      Ｃ
